---
title: "Estad칤stica para ling칲istas"
subtitle: "Proporciones y visualizaci칩n de datos"
author: "Alejandro Correa"
institute: "Maestr칤a en Ling칲칤stica | Instituto Caro y Cuervo"
logo: https://www.ugc.edu.co/bogota/templates/yootheme/cache/5b/Logo-horizontal-5b1a0f59.webp
format: html
editor: visual
---

## Resultados de aprendizaje esperados

-   Aprender a calcular proporciones

-   Crear gr치ficos y conocer t칠cnicas de visualizaci칩n de variables cualitativas

## Datos

1.  Descargue el archivo `Rling_workspace.RData` y gu치rdelo en una carpeta. Este archivo contiene datos (tablas) ling칲칤sticos.
2.  Cargue el conjunto de datos con la funci칩n `load()`

```{r eval= FALSE, echo = TRUE}
load("/Users/mycomputer/tablas/Rling_workspace.RData")
```

```{r eval= TRUE, echo= FALSE}

load("/Users/scien/OneDrive/Clases/Estad칤sticaparaLing칲istas/tablas/Rling_workspace.RData")
```

> Nota: Tenga en cuenta que la funci칩n `load()` no sirve para abrir tablas. En este caso est치 abriendo un conjunto de datos de un paquete.

El programa R funciona con paquetes de c칩digo que agrupan rutinas de programaci칩n para hacer tareas espec칤ficas como aplicar una prueba estad칤stica, realizar diagramas, entre otras. Por ejemplo, para hacer figuras con colores y r칩tulos ajustables vamos a usar el paquete `ggplot2` :

```{r echo= TRUE , eval=FALSE}
install.packages("ggplot2")
```

Ahora solo debemos cargar el paquete. En la siguiente l칤nea, he decidido usar `#` para bloquear la instalaci칩n del paquete `ggplot2`, pues ya est치 instalado en mi computador y solo quiero cargar la librer칤a:

```{r}
#install.packages("ggplot2")
library(ggplot2)
```

## Tabla

Vamos a abrir la tabla `sent` con la funci칩n `data`:

```{r echo=TRUE}
data(sent) #carga los datos
```

Con la funci칩n `head()` obtenemos un resumen de los datos:

```{r}
head(sent) #resume los promeros casos

```

## Resumen

Para averiguar cu치ntos casos hay por cada variable con la funci칩n `summary()` :

```{r echo = TRUE}
summary(sent)
```

Para averiguar cu치ntos casos hay para la variable `clause` de la tabla `sent`:

```{r echo = TRUE}
summary(sent$clause) 
```

## Extraer frecuencias

Resumen de la variable **clause**:

```{r echo = TRUE}
summary(sent$clause) 
```

La funci칩n `table()` tambi칠n nos permite extraer frecuencias:

```{r echo = TRUE}
table(sent$clause)
```

## 1. Calcular proporciones

Las proporciones var칤an entre 0 y 1.

1.  Creamos una variable especificando la tabla y la columna de nuestro inter칠s:

```{r echo= T}
sent.t <- table(sent$clause)
```

2.  Calculamos las proporciones con `prop.table()`

```{r echo= T}
prop.table(sent.t)
```

### 1.1. Calcular porcentajes

Calcular la proporci칩n del nivel **Intrans** de la variable **clause:**

```{r echo=T}
mean(sent$clause=="Intrans")
```

Para convertir las proporciones en porcentajes:

```{r echo= T}
prop.table(sent.t)*100 #Extrae Porcentajes
```

## 2. Diagrama de pastel

```{r echo=T}
pie(sent.t)
```

### 2.1. Diagrama de pastel con r칩tulos

A침adimos r칩tulos:

```{r echo=T}
sent_labels<-prop.table(sent.t)*100 #Proporciones a porcentaje
sent_labels<-paste(sent_labels,"%", sep="") #a침ade %
sent_labels 
```

Cambiamos los colores a escala de grises:

```{r echo = T}
sent_colours<-c("black","grey40","grey80") #escala de grises
```

### 2.2. Diagrama de pastel con r칩tulos y escala de grises

Nuevo diagrama:

```{r echo = T}

pie(sent.t, main="Tipos de cla칰sula", labels=sent_labels, col=sent_colours)
legend(0.9,0,legend=levels(sent$clause), fill= sent_colours)

```

### 2.3. Diagrama de barras

```{r echo= T}
barplot(sent.t, main="Tipos de cla칰sula", col="grey50",cex.names=1.2, xlab = "Clausula", ylab="Frecuencia")
# la funci칩n cex.names permite incrementar el tama침o de la fuente
```

### 2.4. Diagrama de puntos

```{r echo= T, warning= FALSE}

dotchart(sent.t, main="Tipos de cla칰sula", xlab = "Clause type", ylab="Frequency", lcolor="black",pch=16, xlimit=c(0,12))

```

## Bibliograf칤a 游닄

1.  Gries, Stefan. 2013. *Statistic for linguistics with R. A practical introduction*. Berlin: Mouton de Gruyter.

2.  Levshina, Natalia. 2015. *How to Do Linguistics with R: Data exploration and statistical analysis*. Amsterdam: John Benjamins. Cap칤tulo 2, pp. 21-40.

3.  Smith, Bridget J., Beckman, Mary E., and Foltz, Anouschka (2016). *Analyzing the sounds of languages*. Ohio State University. Tabla 1, y cap칤tulo 0. Recuperado de: \[<http://hdl.handle.net/1811/77848%5D>
