---
title: "Educaci贸n h铆brida: equidad, inclusi贸n y calidad en Colombia"
author: "Alejandro Correa"
subtitle: "[tinyurl.com/caedizas](tinyurl.com/caedizas)"
date: ""
institute: "Facultad Seminario Andr茅s Bello, Instituto Caro y Cuervo"
format: revealjs
width: 1600
height: 900
logo: https://www.ugc.edu.co/bogota/templates/yootheme/cache/5b/Logo-horizontal-5b1a0f59.webp
editor: visual
toc: true
toc-depth: 1
toc-title: "Tabla de contenidos"
slide-number: true
multiplex: true
controls: true
footer: "Congreso Internacional de Innovaci贸n Educativa, Universidad La Gran Colombia, 4 de octubre de 2023"
---

# Introducci贸n

## Graduados de maestr铆a en 2022 (Datos SNIES)

```{r message=FALSE}
library(tidyverse) 
library(readr)
library(dplyr)
library(magrittr)
library(ggplot2)
mapmaster<-read_tsv('C:/Users/scien/OneDrive/Autoevaluaci贸n 2022/estadisticas/mapa4.txt', locale = readr::locale(encoding = "windows-1252"))

#install.packages("devtools")
#devtools::install_github("nebulae-co/colmaps")
library("colmaps")
```

```{r echo=FALSE}

#| output-location: column
#| code-line-numbers: "|2"

gg <- mapmaster %>%
  filter(a帽o == 2022) %>%
  colmap(departamentos, data = ., data_id = "id_depto", var = "graduados") 
gg +
scale_fill_gradientn(colours = colorspace::diverge_hcl(7))
```

## Graduados de maestr铆a entre 2018-2022 (Datos SNIES)

```{r echo=FALSE}
gg2 <- ggplot(data=mapmaster,
              mapping = aes(x=graduados, y =reorder(depto, graduados),
                            color = a帽o) )
  gg2+ geom_point(size=3)+
                labs(x="Graduados de Maestr铆a en Colombia 2018-2022",
                     y= "", color="a帽o")+ 
    theme_minimal()
```

## Problema

-   Hay serios obst谩culos que limitan la presencia y participaci贸n de los estudiantes a nivel de posgrado (**inclusi贸n**).

-   No parece haber justicia e imparcialidad a la hora acceder a la educaci贸n de posgrado (**equidad**).

-   Hay disparidades basadas en la pobreza, el lugar de residencia y la pertenencia 茅tnica (**equidad**).

-   Hay limitaciones en el acceso a educaci贸n de calidad (formaci贸n e investigaci贸n) .

## Pregunta

驴C贸mo facilitar el acceso a una educaci贸n de posgrado que permita superar las brechas basadas en la pobreza, el lugar de residencia y la pertenencia 茅tnica?

`{芦La educaci贸n h铆brida tiene un enorme potencial para mejorar el acceso a educaci贸n de calidad y la capacidad de nuestros territorios禄.}`

## Modelo

## Objetivos

-   芦Capitalizar las lecciones aprendidas禄 de la pandemia de COVID-19.

-   Explorar posibilidades para mejorar el acceso a educaci贸n de calidad a un sector m谩s amplio de la poblaci贸n colombiana.

-   Acortar brechas (competencias y habilidades investigativas) existentes en la regi贸n.

## Modalidad educativa de la Maestr铆a en Ling眉铆stica del ICC

```{mermaid}
journey
    title Evoluci贸n de la modalidad educativa MLING
  section Presencial
      2014-2020: 4: Presencial, Pedag.
  section Remota de emergencia
      2020-2021: 1: TICs
   section Remota/presencial
      2021-2022: 4: TICs, Presencial
  section Presencial
     2022- 2023: 4: Presencial, TICs, Pedag.
  section Adaptaci贸n curricular
     2024- 2025: 4: Presencial, TICs, Pedag.
  section Modalidad H铆brida (blended)
      2026: 5: Presencial, Virtual, TICs, Pedag.
```

## Bullets

```{mermaid}
journey
    title Evoluci贸n de la modalidad educativa MLING
  section Presencial
      2014-2020: 4: Presencial, Pedag.
  section Remota de emergencia
      2020-2021: 1: TICs
   section Remota/presencial
      2021-2022: 4: TICs, Presencial
  section Presencial
     2022- 2023: 4: Presencial, TICs, Pedag.
  section Adaptaci贸n curricular
     2024- 2025: 4: Presencial, TICs, Pedag.
  section Modalidad H铆brida (blended)
      2026: 5: Presencial, Virtual, TICs, Pedag.
```

## 

::: r-fit-text
隆Gracias por su atenci贸n!
:::

***Contacto:***

###  <https://jacorread.github.io/>

### 锔 [alejandro.correa\@caroycuervo.gov.co](alejandro.correa@caroycuervo.gov.co)

## Bibliograf铆a
